【裁判字號】    94,自,34
【裁判日期】    950127
【裁判案由】    偽造文書
【裁判全文】
臺灣高雄地方法院刑事判決                94年度自字第34號
自  訴  人  丁○○
自訴代理人  黃榮作律師
被      告  戊○○
選任辯護人  尤挹華律師
            郭正鵬律師
上列被告因偽造文書案件，經自訴人提起自訴，本院判決如下：
    主  文
戊○○無罪。
    理  由
一、自訴意旨略以：自訴人與被告戊○○均為祭祀公業劉柸力之
    派下員，原管理人為劉火。劉火過世後，被告戊○○在祭祀
    公業劉柸力無書面規約，亦無慣例，又未得自訴人及其他派
    下員劉登雄、乙○○、庚○○之同意下，即於民國86年10月
    間偽造其等之印章、印文及簽名於祭祀公業劉柸力管理人之
    「推舉書」上，以祭祀公業劉柸力之管理人自居，於同月20
    日持向高雄縣梓官鄉鄉公所陳報自己為管理人，並辦理變更
    登記，使高雄縣岡山地政事務所人員於土地登記簿上登載「
    管理者變更」為「戊○○」名義之不實事項。被告復於89年
    3 月9 日，未取得派下員大會之決議授權，亦未經自訴人及
    其他派下員庚○○、乙○○、劉登雄、己○○、丙○○之同
    意，即偽造其等之印章，並偽造印文於89年3 月9 日祭祀公
    業劉柸力所有之土地即高雄縣梓官鄉○○○段第439 地號及
    第439-1 地號之「土地合併同意書」上，及同年9 月27日「
    土地分割同意書」上，分別持向高雄縣岡山地政事務所人員
    行使，使該2 筆土地經地政人員先後為合併、分割登記等不
    實事項之記載。因認被告涉犯刑法第216 條、第210 條之行
    使偽造私文書罪，及第214 條之使公務員登載不實罪。
二、自訴人認被告涉犯上開犯行，無非係以：祭祀公業劉柸力所
    有本案土地之土地登記申請書、登記清冊、財產清冊、全體
    派下員名冊、推舉書、土地登記簿、土地複丈結果通知書、
    祭祀公業劉柸力遺產解散會議記錄，及證人庚○○、丙○○
    、己○○、乙○○之證言等為據。
三、訊據被告戊○○固坦承於86年11月間擔任祭祀公業劉柸力之
    管理人，嗣後並辦理本案土地之合併、分割，惟否認有何偽
    造印章、印文或行使偽造文書或使公務員登載不實之犯行。
    辯稱：被告於86年間係受祭祀公業劉柸力實際管理人劉乾隆
    之託，始同意擔任管理人，至管理人推舉書各派下員之印文
    ，及土地合併、分割同意書中各派下員之印文，均係代書甲○○本於劉乾隆之指示授權而刻用蓋印，並非被告提供，亦
    非被告委託代書甲○○蓋用，推舉書亦係甲○○製作，被告
    並無偽造文書之犯行。而自訴人於本案土地之合併分割指界
    時亦曾到場，僅因自訴人希望多分得20坪之土地如法無願，
    始提起本案訴訟，實則自訴人及其他派下員均同意分割，被
    告並無何使公務員登載不實之犯行等語。
四、按犯罪事實應依證據認定之，無證據不得推定其犯罪事實。
    又不能證明被告犯罪者，應諭知無罪之判決，刑事訴訟法第
    154 條、第301 條第1 項分別定有明文。又事實之認定，應
    憑證據，如未能發現相當證據，或證據不足以證明，自不能
    以推測或擬制之方法，為裁判基礎（最高法院40年台上字第
    86號判例參照）。另認定犯罪事實所憑之證據，雖不以直接
    證據為限，間接證據亦包括在內；然而無論直接或間接證據
    ，其為訴訟上之證明，須於通常一般之人不致有所懷疑，而
    得確信其為真實之程度者，始得據為有罪之認定，倘其證明
    尚未達到此一程度，而有合理之懷疑存在時，即無從為有罪
    之認定，亦有最高法院76年台上字第4986號判例可資參照。
五、經查，祭祀公業劉柸力之財產本為上揭高雄縣梓官鄉○○○
    段第439 地號及第439-1 地號土地，原管理人為劉火，於86
    年10月20日由被告以甲○○為代理人向高雄縣岡山地政事務
    所申請辦理變更管理人為被告戊○○，嗣被告於87年1 月12
    日委由甲○○代向岡山地政事務所申請辦理本案2 筆土地之
    合併，經複丈後於89年7 月7 日合併登記為高雄縣梓官鄉○○○段第439 地號土地，再於89年10月3 日委由甲○○辦理
    上揭土地之標示分割變更登記，經複丈後於同月6 日將原第
    439 地號之土地分割地號登記為第439 地號、第439-26至第
    439-62地號之土地（所有權人仍為祭祀公業劉柸力）等事實
    ，被告並不否認，並有自訴人所提更名登記申請書、土地登
    記清冊、財產清冊、及高雄縣岡山地政事務所94年7 月29
    日岡所一字第0940007681號函所附土地合併分割登記申請書
    、土地複丈結果通知書等為證，堪以認定。是本件應審酌者
    ，乃被告是否有製作上開推舉書、土地合併、分割同意書之
    行為，以及上揭變更管理者及土地合併、分割之行為，是否
    逾越各派下員之授權。經查：
  (一)證人即代書甲○○到庭證稱：祭祀公業劉柸力派下員之一之
    劉乾隆對他表示，各派下員原推舉劉乾隆擔任管理人，但因
    劉乾隆不識字且年紀大，故委託他代為辦理將管理人名義更
    改為被告戊○○之相關事宜。劉乾隆並授權他刻用其餘派下
    員（包括本案自訴人、己○○、丙○○、庚○○、乙○○等
    人在內）之印章，蓋用於本案推舉書上，持向岡山地政事務
    所辦理變更登記。之後他又再受劉乾隆之指示辦理本案土地
    之合併分割，他為節省土地丈量費用及便利土地分割，故先
    做土地合併。土地合併分割同意書上各派下員之印文，亦係
    劉乾隆授權指示他刻用，戶籍謄本則係劉乾隆向各派下員拿
    戶口名簿後，再由他去申請而來。至劉乾隆是否有詢問過各
    派下員之意見，他不清楚。他因知悉本案2 筆土地之地價稅
    申報事宜均係劉乾隆處理，且劉乾隆係本案祭祀公業家族中
    長老的地位，故相信劉乾隆，而按劉乾隆之指示辦理，且他
    嗣後與其他派下員接洽處理本案土地分割事宜時，亦未見過
    何人表示異議。自訴人丁○○非但同意分割，且於指界之時
    亦曾在場對他指示分割方法。至被告戊○○並未在申報過程
    中提供或指示他刻用任何人之印章使用，亦未指示他辦理本
    案管理人名義之變更事宜，他均依照劉乾隆之指示及授權辦
    理等語（見本院卷第162 頁至第166 頁）。參諸劉乾隆於6
    年2 月1 日出生，於92年9 月10日死亡，於86年至89年間確
    為祭祀公業劉柸力各派下員中年齡最大者之事實，有上揭岡
    山地政事務所函所附祭祀公業劉柸力派下員變動系統表及劉
    乾隆個人基本資料查詢結果各1 紙可查，應為祭祀公業之長
    老人士無訛。且證人即派下員之一之丙○○亦到庭證稱確知
    悉劉乾隆曾做過管理人，亦於劉乾隆在世時對分割土地一事
    表示同意，亦曾在辦理土地分割時見過甲○○等語（見本院
    卷第172 頁至第173 頁）。足見劉乾隆雖非祭祀公業劉柸力
    登記名義之管理人（原登記管理人為劉火），但確具該祭祀
    公業之長老地位，為實際上之管理人。綜前，足見本案關於
    管理人名義之變更登記，及本案土地合併分割之相關事宜，
    確係代書甲○○因信任劉乾隆之長老地位，而相信劉乾隆確
    係本案祭祀公業之實際管理人，始依劉乾隆之指示刻用祭祀
    公業各派下員名義之印章，蓋用於本案推舉書及土地合併、
    分割同意書上，持向岡山地政事務所辦理管理人名義變更及
    土地合併分割等各項登記。亦即，本案推舉書、土地合併、
    分割同意書上各派下員之印文及印章，係甲○○及劉乾隆刻
    用，並非被告偽造，亦非被告指示甲○○刻用而來。
  (二)證人庚○○、丙○○、己○○雖均到庭證稱：本案推舉書及
    土地合併、分割同意書其等均未見過，亦不知情，更未簽名
    蓋章，也未授權他人簽名蓋章等語，但卻均自承知悉並同意
    辦理本案土地分割事宜，僅對於分割方法一事並不同意（見
    本院卷第166 頁至第176 頁）。經查，本案推舉書及土地合
    併、分割同意書上各派下員之簽名蓋章，係代書甲○○受劉
    乾隆之指示辦理，已如前述。且89年間祭祀公業劉柸力之派
    下員共有36人，有自訴人所提派下全員名冊可查，足見派下
    員之人數眾多，逐一徵詢各派下員意見本屬不易。再證人甲○○亦證稱自訴人丁○○、及劉登雄、庚○○三兄弟之分割
    事宜，均由他與自訴人丁○○接觸洽談，他並未與其他2 人
    接觸等語（見本院卷第165 頁），顯見證人甲○○雖有徵詢
    派下員之意見，但並未逐一與各派下員接洽商談，而有所遺
    漏。是以，上揭證人對本案推舉書或土地合併、分割同意書
    等均不知情，係因甲○○就選任被告擔任管理人，及辦理分
    割或分割方案等事宜，僅憑祭祀公業長老劉乾隆之指示而為
    ，並未逐一徵詢各派下員，而使證人庚○○、丙○○、己○○等派下員對上揭事宜均不知悉所致，惟刻用各派下員印章
    、蓋用印文、持申報資料前往岡山地政事務所辦理登記之實
    際行為人，既係代書甲○○，而非被告；且甲○○又係因信
    任劉乾隆居祭祀公業劉柸力實際管理人之地位，始依劉乾隆
    之指示辦理祭祀公業產業之清理事宜，換言之，並非被告指
    示甲○○刻用而來，均如前述，自難僅憑上揭證人之證言遽
    論被告確有偽造自訴人或其餘各派下員之印章、印文之犯行
    ，而為被告不利之認定。
  (三)再依台灣省政府於87年4 月30日公布之「台灣省祭祀公業土
    地清理辦法」第11條規定：「申報人接獲祭祀公業派下全員
    證明書後，應即選任管理人，並由新任管理人檢具派下全員
    證明書、選任之證明文件、規約，報經縣市政府民政單位備
    查後，向土地所在地之地政事務所申請管理人登記或變更登
    記」；第12條第3 款規定：「管理人依前條規定辦妥管理人
    登記或變更登記後，應依全體派下員同意解散並報請縣市政
    府民政單位備查後，申請登記為派下員公同共有、分別共有
    或個別所有」。亦即，辦理祭祀公業土地分割之前，須先選
    任該祭祀公業之管理人，並依上揭規定辦理管理人登記或變
    更登記始可。查自訴人丁○○於本院準備程序中自承：「
    ...有一次我記得是劉乾隆的兒子（真名我忘記了）口頭告
    訴我，通知大家開會，要辦理本案土地分割的事情，我告訴
    他說好，我會去開會。後來去劉乾隆兒子家旁邊開會，參加
    的人有我、吳秋來（過世了）、劉福添、戊○○、劉源進、
    劉元寶、劉乾隆（過世了）等人，甲○○有沒有去，我忘記
    了，另外還有誰去，因時間久，我忘記了。當天大家的結論
    是說好，給甲○○辦辦看，當天我也有同意」等語（見本院
    卷第55頁至第56頁），即自訴人本即同意辦理土地分割，亦
    同意由代書甲○○代為辦理相關事宜。另本案派下員庚○○
    、丙○○、己○○對分割土地一事亦表同意，亦如前述，則
    本案自訴人及派下員庚○○、丙○○、己○○等人既同意辦
    理祭祀公業土地之分割，自應認自訴人等人已就選任被告為
    祭祀公業管理人一事表示同意，是難認關於推舉書上所載祭
    祀公業各派下員同意選任被告為本案祭祀公業管理人一事，
    有何不實之處，自難認被告有何使公務員登載不實之問題。
    另自訴人及庚○○、丙○○、己○○既已同意分割土地，而
    查本案土地之分割，係先將登記所有權人名義為祭祀公業劉
    柸力之高雄縣梓官鄉○○○段第439 地號及第439-1 地號土
    地合併為同地段第439 地號之1 筆土地，再將之分割地號為
    同地段第439 號、第439-15至第439-62地號等49筆等情，又
    經自訴人及被告自承，並有上揭岡山地政事務所函所附本案
    土地合併、分割登記案件資料各1 份在卷可查。即代書甲○○所辦理者，係將已合併為同一地號祭祀公業土地再分割為
    數不同地號，所有權人仍均登記為祭祀公業劉柸力之名義，
    而非分割由個別派下員單獨所有，此即所謂「土地標示分割
    」，而非以消滅本案公同共有關係所為之所有權分割。是就
    此而論，亦難謂代書甲○○辦理之土地分割事宜，有違反或
    超出自訴人或庚○○、乙○○、己○○、丙○○等人原先同
    意分割土地之意思表示範圍，自難認此土地標示分割登記有
    何使公務員登載不實之問題。
  (四)另就自訴意旨所指之派下員劉登雄部分，劉登雄固早於78年
    1 月9 日即因「精神分裂症」住進良仁醫院治療，現仍繼續
    住院治療中等情，亦有自訴人所提「良仁醫院診斷證明書」
    1 紙在卷可稽，足見劉登雄實際上並無能力處理本案祭祀公
    業之產業清理事宜，惟派下員劉登雄、庚○○與自訴人丁○○係兄弟關係，亦為自訴人所自承，並有上揭祭祀公業劉柸
    力派下員變動系統表可查，參諸證人甲○○證稱：「當時我
    們是以現況分割，丁○○、劉登雄、庚○○他們三人是兄弟
    ，在分割時分在一起，且丁○○的父親是養子，依法律規定
    應該分少一點，但事實上他還分得多一點。分割都是按照丁○○指示辦理... （自訴代理人問：你有無與劉登雄接觸？
    ）這個部分我都是與丁○○處理」等語（見本院卷第164 頁
    至第165 頁）。自訴人既同意辦理土地分割，與劉登雄、庚○○又係兄弟關係，所分割之土地又同在一處，劉登雄又因
    精神分裂症住院而無能力表示任何意見，足見代書甲○○雖
    未曾徵詢過劉登雄本人就本案管理人之選任或土地分割問題
    之意見，然此部分係因甲○○信賴自訴人出面與之接觸洽談
    ，而誤認已得劉登雄同意，自訴人更難以此指摘被告有何偽
    造文書之犯行。
六、基上所述，尚難認被告有何偽造自訴人及庚○○、劉登雄、
    丙○○、己○○之印章，並蓋用於自訴意旨所指之祭祀公業
    劉柸力選任管理人之推舉書，或土地合併分割同意書上，亦
    難認被告就推舉書或土地分割同意書之內容有何登載不實、
    甚而使岡山地政事務所之公務員登載不實之處。於自訴人別
    無其他積極事證足資為佐之情形下，尚難認自訴人所指為真
    實，亦不能為不利被告之認定，揆諸前開規定及判例意旨，
    應為被告無罪之判決。
七、據上論結，依刑事訴訟法第343 條、第301 條，判決如主文
    。
中    華    民    國    95    年    1     月    27    日
                刑事第14庭審判長法  官  蔡廣昇
                                法  官  林瑋桓
                                法  官  紀凱峰
以上正本證明與原本無異。
如不服本判決，應於收受送達後10日內向本院提出上訴書狀。
中    華    民    國    95    年    2     月    6     日
                                書記官  黃進遠


司法院資訊處製作；財團法人民間司法改革基金會備份。
